【裁判字號】    98,台上,3383
【裁判日期】    980618
【裁判案由】    偽造有價證券
【裁判全文】
最高法院刑事判決            九十八年度台上字第三三八三號
上  訴  人
即 自訴 人  康華興國際事業股份有限公司
代  表  人  丙○○
自訴代理人  陳佳瑤律師
被      告  乙○○
            甲○○
上列上訴人因自訴被告等偽造有價證券案件，不服台灣高等法院
中華民國九十五年十二月十二日第二審判決（九十五年度上訴字
第一二六六號，自訴案號：台灣台北地方法院九十一年度自字第
四二三號），提起上訴，本院判決如下：
    主  文
上訴駁回。
    理  由
按刑事訴訟法第三百七十七條規定：上訴於第三審法院，非以判
決違背法令為理由，不得為之。是提起第三審上訴，應以原判決
違背法令為理由，係屬法定要件。如果上訴理由書狀並未依據卷
內訴訟資料，具體指摘原判決不適用何種法則或如何適用不當，
或所指摘原判決違法情事，顯與法律規定得為第三審上訴理由之
違法情形，不相適合時，均應認其上訴為違背法律上之程式，予
以駁回。本件原判決以：上訴人即自訴人康華興國際事業股份有
限公司（下稱自訴人公司）於第一審自訴意旨略稱被告乙○○為
自訴人公司之董事長兼總經理，因經營不善，監察人馬美美乃於
民國九十年四月四日函請乙○○召開董事會研擬對策，乙○○竟
拒絕召開，並於同年月十九日私自向台北市政府建設局謊稱遺失
（實留存於公司）而申請變更公司印鑑及補發公司執照，至同年
五月四日公司新任代表人丙○○申請公司解散登記時，方得知執
照與印章不符，乙○○此部分行為涉犯刑法第二百十七條之偽造
印章及第二百十四條之使公務員登載不實罪；又乙○○除導致自
訴人公司虧損外，並損及個人，竟逾越授權，以偽刻之印章簽發
如第一審判決附表（下稱附表，原審判決書漏附附表，惟該附表
及其內容，有自訴意旨及第一審判決附表可查，尚無影響原判決
之本旨）二所示之五紙本票（下稱系爭本票）金額合計新台幣（
下同）一百六十萬零三百八十元（應為一百六十五萬零三百八十
元之誤）予被告甲○○，合謀詐取自訴人公司財產以彌損失，由
甲○○於同年四月二日持向台灣台北地方法院聲請本票裁定准予
強制執行，並向自訴人公司詐取二十八萬餘元，此部分被告二人
共同涉犯刑法第二百零一條之偽造有價證券、第三百三十九條之
詐欺及第三百四十二條之背信罪嫌。但經原審審理結果，認為上
開偽造有價證券、詐欺、背信部分均屬不能證明被告等犯罪，因
而撤銷第一審之科刑判決（就上開自訴偽造有價證券、詐欺、背
信部分，論被告等以共同為他人處理事務，意圖為自己及第三人
不法之利益，而為違背其任務之行為，致生損害於本人之財產罪
，各處有期徒刑陸月，並均諭知易科罰金折算之標準；其餘偽造
有價證券、詐欺部分為不能證明被告等犯罪，不另為無罪之諭知
。乙○○另被訴涉犯偽造印章、使公務員登載不實罪嫌部分，前
經康寧生活事業股份有限公司等向台灣士林地方法院檢察署提出
告訴後，經檢察官認該被告犯罪嫌疑不足，而於九十三年六月十
五日以該署九十一年度偵字第一一三０一號案件處分不起訴確定
，自訴人就同一案件再行自訴，故不另為不受理之諭知），改判
就偽造有價證券、詐欺、背信部分諭知被告等均無罪，乙○○另
被訴涉犯偽造印章、使公務員登載不實罪嫌部分則諭知自訴不受
理。原判決認定被告等並無被訴之偽造系爭本票並持以行使之犯
行，係以：(1)附表一所示五紙支票（下稱系爭支票），編號１至
４係自訴人公司交予乙○○對外調借款項，且並確已調借入款於
自訴人公司，另編號５則為應付帳款，且該五紙支票均尚未清償
給付等情，業據證人即自訴人公司之董、監事鄭予菲、李文雄及
馬美美結證在卷，並有支票存款印鑑卡及附表一編號１至４支票
影本在卷可稽。且證人邢懷英（被告乙○○之配偶）於第一審證
稱：因伊先生公司發生財務危機，伊先生要其幫忙調一些錢，又
因伊先生在公司不管財務，很多錢都是伊從親戚那邊去調度的，
其中也有伊先生向外借得之錢，全部都集中在伊戶頭，再由伊戶
頭匯至自訴人公司，因伊先生為自訴人公司負責人，伊則非該公
司之人，如此財務才會清楚等語，與乙○○及甲○○均稱二人確
有借貸往來之情節相符，其等所供應屬可採。(2)系爭本票之金額
，均與系爭支票金額一致，且系爭支票中，附表一編號２、５之
支票確曾分別於九十年三月二十六日及三十日經二次提示，均因
存款不足而遭退票，有第一審卷附退票理由單四紙可按；又系爭
本票發票日均為九十年三月三十日，至今僅經甲○○向法院聲請
本票裁定准許強制執行，對自訴人公司主張權利，而系爭支票則
迄無人再為提示主張權利，並為自訴人所是認，足認乙○○所辯
系爭支票因自訴人公司存款不足退票，乃改以系爭本票清償等詞
，自堪採信。(3)乙○○簽發系爭本票當時，仍為自訴人公司之董
事長兼總經理，依法為該公司之負責人，難謂並無代表公司簽發
本票之職務權限；況本票之簽發，並不若簽發支票之須與銀行約
定發票人印鑑格式為之，乙○○以當時自訴人公司經營不善，支
票遭退票，在職務上為處理未付支票或貨物之欠款，乃以公司負
責人身分，出面為公司以新債清償之方式簽發本票，原屬其基於
職務關係所簽發製作，難謂係出於偽造有價證券之犯意及行為等
情。已依卷內資料，逐一論敘明確。從形式上觀察，原判決關於
被告等被訴涉犯刑法偽造有價證券罪嫌部分尚無足以影響判決結
果之違背法令情形存在。自訴人就偽造有價證券部分上訴意旨略
稱：(1)甲○○於九十二年八月二十二日在第一審陳稱乙○○向其
借款金額為一百六十萬元，於九十三年九月八日卻稱為五百萬元
，倘確有該借款，焉有不知數額之理，顯見並無其事。原判決認
定有該借款關係，有理由矛盾之違法。(2)自訴人公司於九十年五
月四日始被銀行認定為拒絕往來戶，於九十三年三月底仍有足夠
資金可支付對外票款，並無經營不善之情形，原判決認乙○○當
時係因公司經營不善致支票退票，乃以新債清償方式簽發系爭本
票償付未付支票或貨物欠款，而非偽造有價證券之行為。與卷內
資料不符，亦有理由矛盾之違法。(3)上訴人於原審陳稱自訴人公
司對外開立票據，需先填寫請求單、製作傳票、經乙○○核准、
出納開立支票，經送請副總經理李文雄、董事鄭予菲蓋章，再交
給乙○○蓋章，缺一不可，有嚴格管制程序，乙○○未經自訴人
公司授權即擅自簽發系爭本票，即應構成偽造有價證券罪。原判
決不予採取，並未說明不採之理由，有理由不備之違法。(4)上訴
人於原審陳稱附表一編號５之面額五萬零三百八十元之支票乙紙
，經向銀行函詢結果，係「攀堡公司」提示及領回，係指定受款
人「攀堡公司」且禁止背書轉讓，附表二編號五之本票卻無該記
載，可見非對照該支票所開立，原審未為調查斟酌，有調查未盡
之違法等語。惟查：(一)、系爭本票與系爭支票之各張面額、總金
額均相同，原判決認定係乙○○為自訴人公司向甲○○借款，而
交付支票未獲兌現，始簽發系爭本票以為新債清償，已論斷詳如
前述；至甲○○九十三年九月八日在第一審供稱：「乙○○跟我
借錢，說是康華興公司要用的，是陸續以口頭的方式向我借，我
的錢是交給邢懷英，借的金額陸陸續續總共將近五百萬（元）。
五張支票是我向乙○○要錢，……因為乙○○沒有能力還我錢，
乙○○是希望我能夠從康華興公司那邊要得到錢，所以乙○○才
開立這五張支票給我」等語，參酌乙○○於第一審審判期日亦供
陳：自訴人公司對外借得款項，均由伊妻邢懷英之銀行帳戶匯入
自訴人公司，有借有還等語，甲○○上開所供意旨，其中五百萬
元要係指乙○○與甲○○間陸陸續續借款之總金額，而系爭支票
則係乙○○為自訴人公司向甲○○借款，因無力償還所交付，二
者數額不同，應無矛盾。原判決未採為被告等不利認定之依據，
自無不合。(二)、所謂依法應於審判期日調查之證據，係指與待證
事實有重要關係，在客觀上顯有調查必要性之證據而言，故其範
圍並非漫無限制，必其證據與判斷待證事實之有無，具有關連性
，得據以推翻原判決所確認之事實，而為不同之認定，始足當之
。若僅係枝節性問題，或所證明之事項已臻明瞭，自均欠缺其調
查之必要性。參酌邢懷英上揭供述，乙○○為自訴人公司向甲○
○借款等對外借得款項，全部都由邢懷英集中在其戶頭，再由其
戶頭匯至自訴人公司等情，甲○○於第一審亦供稱：「最後乙○
○要用這幾張支票給我，要我去軋，我不要，也沒有去軋，支票
是邢懷英都已提示過了，提示完後才給我的，……是要我去向康
華興國際事業股份有限公司要錢……」等語，系爭支票中乃有經
邢懷英或其經營之「攀堡公司」提示之情形，其原因至明，自難
以附表二編號五之本票上無該記載，認被告等有共同偽造系爭本
票之情事。原審未就該部分為無益之調查，並無違背調查證據之
必要性，縱未說明其毋庸調查之理由，既不影響於判決，自與得
執為第三審上訴理由之違法情形，不相適合。經核其餘上訴意旨
，亦係置原判決所為明白論斷於不顧，仍持已為原判決指駁之陳
詞再事爭辯，及對於事實審法院取捨證據與自由判斷證據證明力
之職權行使，徒以自己之說詞，任意指摘，難認已符合首揭法定
之第三審上訴要件。本件關於偽造有價證券部分之上訴違背法律
上之程式，應予駁回。又被告等其餘被訴涉犯刑法第二百十七條
之偽造印章、第二百十四條之使公務員登載不實、第三百三十九
條之詐欺取財及第三百四十二條之背信罪嫌部分，經核分屬刑事
訴訟法第三百七十六條第一、四、五款所列之案件，既經第二審
判決，原不得上訴於第三審法院；但依上訴人之自訴意旨，其係
認被告等所犯上開各項罪間具刑法修正前之牽連犯等關係等情，
則其對其中得上訴第三審之偽造有價證券罪部分提起上訴，效力
本應及於其餘不得上訴之部分。惟上訴人對得上訴第三審之偽造
有價證券部分之上訴既不合法，應從程序上駁回，無從為實體上
判決，上開其餘部分之上訴亦非合法，應併予駁回。
據上論結，應依刑事訴訟法第三百九十五條前段，判決如主文。
中    華    民    國  九十八  年    六    月   十八   日
                      最高法院刑事第九庭
                          審判長法官  邵  燕  玲
                                法官  李  伯  道
                                法官  孫  增  同
                                法官  李  英  勇
                                法官  劉  介  民
      本件正本證明與原本無異
                                      書  記  官
中    華    民    國  九十八  年    六    月  二十四  日
                                                      V


司法院資訊處製作；財團法人民間司法改革基金會備份。
